臺灣臺中地方法院民事判決  
110年度中簡字第2353號
原      告  李葳璇  


被      告  順益汽車股份有限公司

法定代理人  吳銘洋  
訴訟代理人  邱欣怡  

上列當事人間請求確認本票債權不存在事件，於民國110年4月26
日言詞辯論終結，本院判決如下：
    主      文
確認被告持有本院110年度司票字第3716號本票裁定所載債權，
於超過新臺幣肆拾參萬伍仟參佰貳拾肆元，及該金額自民國一百
一十年五月三十日起至清償日止，按週年利率百分之十六計算之
利息部分，對原告之票據債權不存在。
原告其餘之訴駁回。
訴訟費用由被告負擔百分之五，餘由原告負擔。
    事實及理由
壹、程序事項
　　按確認法律關係之訴，非原告有即受確認判決之法律上利益
    者，不得提起，民事訴訟法第247 條第1 項前段定有明文。
    而所謂即受確認判決之法律上利益，係指因法律關係之存否
    不明確，致原告在私法上之地位有受侵害之危險，而此項危
    險得以對於被告之確認判決予以除去之者而言（最高法院42
    年台上字第1031號判決意旨參照）。經查，被告持有如附表
    所示之本票（下稱系爭本票）向本院聲請裁定准予強制執行
    ，經本院以110年度司票字第3716號裁定准許，惟兩造就系
    爭本票之原因關係是否存在有所爭執，足見系爭本票債權債
    務法律關係存否並不明確，致原告在私法上之地位有受侵害
    之危險，而此項危險得以對被告之確認判決除去之，是原告
    提起本件訴訟有即受確認判決之法律上利益，合先敘明。
貳、實體事項
一、原告起訴主張：
　㈠被告執有以原告及訴外人陳俊豪共同簽發系爭本票，聲請鈞
    院以110年度司票字第7316號裁定准予強制執行。系爭本票
    發票日為民國109年12月24日，當日原告在服務單位上班，
    縱認原告在系爭本票上簽名，應係在109年12月23日，是以
    被告持有系爭本票後，始將發票日期以日期章蓋上，票面金
    額印製作成，證明系爭本票在被告持有之前即未簽發票日期
    及填票面金額，缺乏絕對應記載事項，被告取得系爭本票後
    ，在未知會及授權委託，利用事務機具擅自不法製作「發票
    日期」及「金額」，偽造系爭本票，係屬無效票據。
　㈡原告透過投資平台投資虛擬貨幣虧損，投資平台之訴外人許
    泯豪誘導原告購買汽車供作抵押，原告始向訴外人黃貞耀購
    買車牌號碼000-0000號車輛乙輛，先於109年12月21日填具
    資料，再於109年12月23日再補填資料，嗣後始知係向被告
    辦理抵押貸款，惟汽車購買金額為新台幣(下同)374,000元
    ，而貸款金額為46萬元，難認相當，被告明知購車價款為37
    4,000元，卻撥付456,500元予黃貞耀，差額82,500元由三方
    內部朋分，原告並不知內情，僅知其中支付許泯豪報酬3萬
    元、陳俊豪報酬6,000元，隨後於110年1月1日許泯豪又將向
    黃貞耀購買之汽車以轉讓權利方式賣予第三人嚴子雲52,000
    元，原告實際取得金額為61,000元 ，原告受投資平台詐騙
    ，被告有幫助投資平台詐欺之不確定故意，系爭本票原因關
    係為擔保投資平台債權而簽發，被告不法取得系爭本票，系
    爭本票債權不存在。
  ㈢原告與被告簽訂之契約係屬購車貸款定型化契約，審閱期間
    至少須逾5日，契約附停止條件成就，始發生代為票據行為
    效力。被告之對保人員曾筱涵與原告進行對保作業，日期為
    109年12月23日，即審閱期日之首日，被告填載系爭本票發
    票日期為109年12月24日，尚屬審閱期間，契約效力尚未成
    就，被告不得依本票授權書約定事項逕為履行。縱原告於10
    9年12月23日交付授權書，惟被告自始並未告知本票上須填
    之金額範圍，難謂係原告就票據金額已決定交由被告完成等
    語。並聲明：確認被告所持如鈞院110年司票字第3716號裁
    定所示系爭本票之本票債權對原告不存在。
二、被告則以：
　㈠原告向中古車商購買汽車乙輛，並邀訴外人陳俊豪擔任保證
    人，以分期付款方式向華南銀行股份有限公司（下稱華南銀
    行）暨被告公司之合作專案申貸車輛借款，簽訂汽車貸款契
    約書，借款人即原告同意華南銀行將借款撥入被告開立於華
    南銀行城東分行之活存帳戶，作為貸款之交付，此由原告簽
    具委託撥款書同意逕向被告給付，原告另簽立撥款委託書委
    託被告將前開貸款撥付中古車商指定之帳戶，原告同意將借
    款應繳本息，依支票交付或以現金匯款之方式匯入被告指定
    之帳戶，並委託被告將款項代為繳付予華南銀行，被告於約
    定之還款日，不待原告繳付分期款，被告應先向華南銀行代
    償，原告為擔保被告受託撥付借款並代償本息後，履約按期
    攤還清償，爰與陳俊豪共同簽發系爭本票。原告依約應繳納
    60期，每期繳納9,550元，詎料被告原告僅繳納4期車款即迄
    未付款，尚欠貸款本金435,324元(貸款本金460000元－已還4
    期本金24676元）及利息99,476（總利息113000元－已還　4
    期利息13524元），共計534,800元。
  ㈡原告係依本件汽車貸款契約自行決定效果意思後，再囑託被
    告依此效果意思完成票據行為，並非授權被告自行決定效果
    意意，原告仍應依票上所載文義負責。契約雙方依系爭汽車
    貸款契約書既就總貸款金額46萬元既暨貸款年利率9%之借貸
    達成合意，並如數交付，已具備消費借貸契約必要之點，契
    約內容未違反強制或禁止規定，本諸私法自治原則，應屬合
    法有效。縱原告因故未攜回系爭貸款契約加以審閱，非謂系
    爭契約關係不成立或無效，應視兩造間消費借貸契約之性質
    ，依民法第474條規定既暨「個人購車貸款定型化契約應記
    載及不得記載事項」規定補充之，原告自應償還貸款本金及
    利息等語，資為抗辯。並聲明：原告之訴駁回。
三、本院之判斷
  ㈠原告主張其簽發系爭本票時並未填載發票日及金額，系爭
    本票應屬無效票據云云，惟為被告所否認，抗辯：原告依契
    約自行決定效果意思後，再囑託被告依此效果意思完成票據
    行為，原告仍應依票據所載文義負責等語。按欠缺票據上應
    記載事項之一者，除別有規定外，其票據無效 (票據法第11
    條第1項) ，然票據行為乃財產上之法律行為，自得授權他
    人代理為之。亦即代理人經本人 (票據債務人) 之授權，於
    代理權限內，自己決定效果意思，以本人之名義，完成票據
    行為，而行為之效果直接歸屬於本人。此與票據債務人自行
    決定效果意思後，再囑託他人依此效果意思完成票據行為，
    乃票據債務人假手他人為表示機關，該他人係居於使者之地
    位，將票據債務人原先決定之效果意思對外表示之情形有別
     (參照最高法院七十年七月七日，七十年度第十八次民事庭
    會議決議(一) ，不容混淆。又票據行為之代理，票據債務
    人授權執票人填載票據上應記載之事項，並不限於相對的應
    記載事項，即絕對的應記載事項，亦可授權為之 (參照最高
    法院六十七年台上字第三八九六號判例意旨)又按「票據法
    第11條第1 項固規定，欠缺該法所規定票據上應記載事項之
    一者，其票據無效。但此項規定，並不否定空白票據補充權
    之存在。又空白票據仍為有價證券之一種，並不失其流通性
    。本件系爭支票發票之月份，縱係上訴人即執票人所補填，
    但上訴人之補充行為，倘係出於票據行為人之授權，尚難仍
    認該票據無效」，此有最高法院71年度台上字第1474號判決
    意旨可資參照。經查，原告向訴外人黃貞耀購買車牌號碼00
    0-0000號汽車乙輛，邀訴外人陳俊豪擔任保證人，以分期付
    款方式向華南銀行借款46萬元，原告為擔保系爭借款債權，
    除以該車設定動產抵押權外，並簽立系爭本票連同授權書交
    付予華南銀行，華南銀行已將系爭貸款債權讓與被告等情，
    有汽車貸款契約書、動產抵押契約書、委託撥款書、撥款委
    託書、本票、債權讓與確認書、動產抵押移轉契約書在卷可
    稽，並經證人曾羽涵到庭證述屬實，而該授權書業已載明授
    權債權人或其指定人於原告違反所訂契約書時，債權人得視
    事實需要，自行填載金額、發票日、到期日，以行使票據上
    權利等語，是以縱使系爭本票上之金額及發票日期等係由被
    告事後補填，惟原告既已授權債權人或其指定人員得視實際
    狀況自行填載發票日及本票金額，揆諸前開說明，系爭本票
    即非屬未記載應記載事項之一部或全部事項，致歸於無效之
    不完全票據，是原告主張系爭本票欠缺票據法所規定應記載
    事項，應屬無效云云，尚非可採。
　㈡原告主張其與被告簽訂之契約係屬購車貸款定型化契約，審
    閱期間至少須逾5日，被告之對保人員曾筱涵與原告進行對
    保作業，日期為109年12月23日，即審閱期日之首日，被告
    填載系爭本票發票日期為109年12月24日，尚屬審閱期間，
    契約效力尚未成就，被告不得依本票授權書約定事項逕為履
    行云云。次按企業經營者與消費者訂立定型化契約前，應有
    30日以內之合理期間，供消費者審閱全部條款內容。違反前
    項規定者，其條款不構成契約之內容。但消費者得主張該條
    款仍構成契約之內容，消費者保護法第11條之1 第1 項、第
    2 項分別定有明文。揆其立法意旨，乃為維護消費者知的權
    利，使其於訂立定型化契約前，有充分了解定型化契約條款
　　之機會，且為確保消費者之契約審閱權，明定企業經營者未
    提供合理「審閱期間」之法律效果。惟倘企業經營者於訂約
    前，未予消費者合理之審閱期間，亦僅生由企業經營者單方
    所預先擬定之定型化契約條款，不構成契約之內容，非謂當
    事人間之契約關係不成立或無效。此因定型化契約條款未能
    列為契約內容之事項，應視兩造間契約之性質，依相關法律
    規定補充之（最高法院98年度台上字第168號判決意旨參照
    ）。本件原告主張其簽訂系爭汽車貸款契約書有違消費者保
    護法第11條之1 關於審閱期間之規定乙節，雖屬有據，惟
　　借貸契約並非要式契約，不以簽訂書面契約為必要，縱使書
    面定型化契條款不構成契約內容，然前揭契約並無顯失公平
    之情形，原告僅能依消保法第11條之1第2項規定，主張其條
    款不構成契約之內容，尚不致使全部契約均發生無效之效果
    ，原告與華南銀行間既有借貸之意思表示合致，及借款之收
    付，難謂原告與華南銀行間未成立借貸契約或借貸契約無效
    。又合理之審閱期間係為確保消費者之契約審閱權所為規範
    ，原告簽發之本票及授權書自無上開審閱期間之適用。
　㈢再按民法第92條第1 項前段規定，因被詐欺或被脅迫而為意
    思表示者，表意人得撤銷其意思表示。而當事人主張其意思
    表示係因被詐欺或脅迫而為之者，應就其被詐欺或被脅迫之
    事實，負舉證之責任（最高法院95年度台上字第2948號、97
    年度台上字第2242號裁判要旨參照）。原告固主張其遭投資
    平台詐騙，被告有幫助投資平台詐欺之不確定故意，系爭本
    票原因關係為擔保投資平台債權而簽發，被告不法取得系爭
    本票，系爭本票債權不存在云云，然揆諸上開說明，應由原
    告就其遭網路投資平台與被告共同詐欺之節為舉證之責，原
    告既未舉證證明網路投資平台及被告如何欲原告陷於錯誤，
    故意示以不實之事，令其因錯誤而為意思表示，原告主張遭
    詐欺簽立系爭本票之情，即非可取。
　㈣綜上所述，原告簽發系爭本票既係擔保系爭借款之清償，而
　　原告僅清償4期款項，自第5期即110年5月30日起即未繳款，
    有利息攤還表在卷可稽，系爭借款46萬元扣除原告業已清償
    4期之本金24,676元後，被告尚得請求原告給付本金435,324
    元，及自110年5月30日起至清償日止，按年息百分之20計算
    之利息，是以原告訴請確認被告持有系爭本票之票據債權超
    過上開範圍對原告不存在，自屬有據；其餘逾此範圍之請求
    ，則屬無據。
四、從而，原告訴請確認被告持有系爭本票，於超過435,324元
    ，及該部分金額自110年5月30日起至清償日止，按年息百分
    之16計算之利息，對原告之票據債權不存在，為有理由，應
    予准許。其餘逾此部分之請求，則無理由，應予駁回。
五、本件事證已臻明確，兩造其餘攻擊防禦方法及舉證，核於判
    決結果不生影響，爰不一一論斷，附此敘明。
六、訴訟費用負擔之依據：民事訴訟法第436 條第2 項、第79
　　條。
中　　華　　民　　國　　111 　年　　5 　　月　　31　　日
                      臺灣臺中地方法院臺中簡易庭
                                  法　官　吳蕙玟
以上正本係照原本作成。
如不服本判決，應於送達後20日內，向本院提出上訴狀並表明上
訴理由，如於本判決宣示後送達前提起上訴者，應於判決送達後
20日內補提上訴理由書（須附繕本）。如委任律師提起上訴者，
應一併繳納上訴審裁判費。
中　　華　　民　　國　　111 　年　　5 　　月　　31　　日
                                  書記官　楊思賢
附表：
編號 發  票  日（民國） 本票號碼 發  票  人 票 面 金 額（新臺幣） 到  期  日（民國） １ 109年12月24日   未載 李葳璇 陳俊豪 肆拾陸萬元   未載